---
title: "Predicción de precipitación horaria en el aeropuerto JFK"
subtitle: "Comparación de regresiones con evaluación temporal"
author: "Miguelangel Palma Rojas"
date: last-modified
lang: es
---

```{r}
#| label: setup
#| include: false
source(here::here("R", "analysis.R"))
weather <- read_weather_snapshot()
model_results <- fit_weather_models(weather)
```

## Objetivo

El notebook predice precipitación horaria a partir de humedad, temperatura, presión y viento. Corrige la evaluación original al ordenar por tiempo, reservar el 20% más reciente como prueba final y utilizar validación cruzada únicamente dentro del periodo de entrenamiento.

## Preparación

El snapshot contiene `r nrow(weather)` observaciones validadas. Los valores de traza (`T`) se convierten documentadamente en cero pulgadas; se eliminan sufijos numéricos incorrectos y se excluyen registros sin fecha o variable objetivo.

```{r}
weather |>
  summarise(
    primera_observacion = min(date),
    ultima_observacion = max(date),
    celdas_predictoras_faltantes = sum(is.na(across(where(is.numeric))))
  ) |>
  knitr::kable()
```

```{r}
#| fig-alt: "Histograma con una gran concentración de observaciones de precipitación horaria en cero."
plot_precipitation_distribution(weather, "es")
```

## Modelos

- **Promedio:** establece el punto mínimo de comparación.
- **Regresión lineal:** relaciones aditivas interpretables.
- **Regresión ridge:** regulariza predictores correlacionados y ajusta su penalización mediante validación cruzada.
- **Regresión polinómica:** permite curvatura conservando una estructura transparente.

## Rendimiento final

```{r}
model_results$metrics |>
  tidyr::pivot_wider(names_from = .metric, values_from = .estimate) |>
  arrange(rmse) |>
  knitr::kable(digits = 4)
```

Todas las métricas utilizan exclusivamente el conjunto temporal de prueba. RMSE penaliza errores grandes, MAE representa el error absoluto típico y R² mide la mejora frente al promedio.

## Interpretación

La precipitación contiene muchos ceros y es difícil de predecir con pocas mediciones contemporáneas. Un error inferior al baseline es evidencia útil, pero un pronóstico operativo necesitaría variables rezagadas, radar y condiciones atmosféricas.

## Conclusión

La mejora principal es una evaluación confiable: la selección ocurre antes del periodo final y se reportan varias métricas complementarias.

